臺灣新竹地方法院民事判決  
109年度訴字第461號
原      告  戴春勝  

訴訟代理人  許美麗律師
            蔡麗雯律師 
被      告  戴文騫  
            戴塗      現應受送達處所不明
上列當事人間分割共有物事件，本院於民國110年8月4日言詞辯
論終結，判決如下：
    主  文
兩造共有新竹縣○○市○地○段○○○地號土地，應予變價分割，所得
價金由兩造按應有部分各三分之一之比例予以分配。
訴訟費用新臺幣壹萬玖仟伍佰壹拾參元由兩造按應有部分各三分
之一比例負擔。
    事實及理由
一、原告主張：新竹縣○○市○地○段000地號土地乙筆（面積684平
    方公尺、乙種建築用地，權利範圍1/1，下稱系爭土地）為
    兩造分別共有，每人應有部分均各為1/3，無使用目的不能
    分割或契約訂有不能分割期限之約定，且因原告與被告戴文
    騫無法找到被告戴塗，致使系爭土地共有問題無法獲得圓滿
    解決，而系爭土地最適當之分割方案為變價分割，不僅可藉
    由鄰地建案致使系爭土地變價時提高賣得價金，共有人如欲
    取得系爭土地，亦得行使優先購買權，且能避免原物分割引
    發後續袋地通行權問題，爰依民法第823條、第824條第2項
    規定，訴請裁判變價分割，聲明如主文第1項所示。
二、被告則以：
（一）戴文騫：同意變價分割。
（二）戴塗經合法通知，未於言詞辯論期日到場，亦未提出書狀
      為任何之聲明或陳述。
三、按，各共有人，除法令另有規定外，得隨時請求分割共有物
    。但因物之使用目的不能分割或契約訂有不分割之期限者，
    不在此限，民法第823條第1項定有明文。查，系爭土地依法
    令或物之使用目的無不能分割之限制，而兩造間亦未訂有不
    為分割之協議等情，則原告起訴請求分割共有物，自屬有據
    。
四、次按，分割之方法不能協議決定，或於協議後因消滅時效完
    成經共有人拒絕履行者，法院得因任何共有人之請求，命為
    下列分配：一、以原物分配於各共有人，但各共有人均受原
    物之分配顯有困難者，得將原物分配於部分共有人。二、原
    物分配顯有困難時，得變賣共有物，以價金分配於各共有人
    ；或以原物之一部分分配於各共有人，他部分變賣，以價金
    分配於各共有人。以原物分配時，如共有人中有未受分配，
    或不能按其應有部分受分配者，得以金錢補償之。以原物為
    分配時，因共有人之利益或其他必要情形，得就共有物之一
    部分仍維持共有，民法第824條第2項至第4項分別定有明文
    。又，定共有物分割之方法，固可由法院自由裁量，但仍應
    斟酌各共有人之意願、共有物之性質、價格、分割前之使用
    狀態、經濟效用、分得部分之利用價值及全體共有人之利益
    等有關情狀，定一適當公平之方法以為分割，最高法院96年
    度台上字第108號判決意旨參見。查，系爭土地如採原物分
    割，尚難兼顧全體共有人均得分配相鄰於巷弄（長春路1段3
    71巷）之土地，且有使受分配人所受分配之土地成為袋地之
    風險，徒增難以或不能利用之困擾，甚至產生通行權糾紛，
    有礙經濟效用，有系爭土地平面圖及現況照片在卷可參（見
    本院卷第50～54頁），而若採原物分配予部分共有人，則受
    分配之共有人，不僅仍有前述原物分割之袋地問題，且受原
    物分配之共有人未必有資力以金錢補償其他共有人，至於全
    部變價分割，在自由市場競爭下，將使不動產之市場價值極
    大化，對於兩造3人而言，均屬有利，併參民法第824條第7
    項：「變賣共有物時，除買受人為共有人外，共有人有依相
    同條件優先承買之權，有二人以上願優先承買者，以抽籤定
    之」，賦予共有人有依相同條件優先承買之權，使共有人仍
    能繼續其投資規劃，維持共有物之經濟效益，兼顧共有人對
    共有物之特殊感情，本件半數以上之共有人復對變價分割表
    同意，審酌系爭土地使用情形、經濟效益、共有人之利益及
    意願，本院認為分割方法以變價分配屬最適當之分割方法，
    爰判決兩造共有系爭土地應予變價分割，並就賣得價金由兩
    造按應有部分各3分之1之比例予以分配，如主文第1項所示
    。　　
五、本件事證已臻明確，當事人其餘攻擊防禦方法及所提證據，
    暨本院依職權調取兩造間分割共有物前案原卷（本院108年
    度訴字第854號，撤回）、選任遺產管理人事件（本院109年
    度司繼字第261號、駁回），經本院斟酌後，認均不足影響
    本判決之結果，自無逐一詳予論、駁之必要，併此敘明。　
六、訴訟費用之負擔：分割共有物之訴，本質上兩造本可互換地
    位，本件原告起訴雖於法有據，但被告之應訴實因訴訟性質
    所不得不然，本院認為訴訟費用由敗訴當事人負擔，顯失公
    平，而應依民事訴訟法第80條之1規定，由兩造依分割前之
    應有部分比例分擔，較為公允。本件訴訟標的價額新臺幣（
    下同）186萬9,600元，徵收起訴裁判費1萬9,513元，已由原
    告預納（收據乙紙見本院卷第4頁），爰定訴訟費用負擔之
    比例，如主文第2項所示。
中　　華　　民　　國　　110 　年　　8 　　月　　27　　日
                  民事庭      法　官　周美玲
以上正本係照原本作成。
如對本判決上訴，須於判決送達後20日內向本院提出上訴狀，應
按他造人數添具繕本，且請求分割共有物事件上訴時，其訴訟標
的價額及上訴利益額，均應以原告起訴時因分割所受利益之客觀
價額為準，不因被告或原告提起上訴而有所歧異（最高法院94年
度台抗字第146號裁定意旨參見），故應按訴訟標的價額186萬9,
600元計徵，即第二審應繳納之上訴裁判費為新臺幣2萬9,269元
。如委任律師辦理上訴，務必同時按照不服程度依法繳納上訴審
裁判費，若未同時繳納上訴費用，依民事訴訟法施行法第9條規
定，其上訴不合程式，第一審法院得不行裁定命補繳裁判費之程
序，而逕行駁回上訴，請具律師資格代理人特別注意。　
中　　華　　民　　國　　110 　年　　8 　　月　　27　　日
                              書記官　王  明